臺灣板橋地方法院民事判決　　　　　　　95年度婚字第1592號
原　　告　乙○○
被　　告　甲○○　　現於臺北縣土城市看守所羈押中
　　　　　　　　　　目前在監執行中
上列當事人間請求確認婚姻關係不成立事件，本院於中華民國96
年1月31日言詞辯論終結，判決如下：
    主    文
確認原告與被告間之婚姻關係不成立。
訴訟費用由被告負擔。
    事實及理由
一、原告主張：兩造當初交往二年多後，原告從被告受孕七個多
    月，經兩造家人溝通後，兩造先辦理訂婚，約定等原告生產
    完畢以後再辦理結婚，兩造亦先於92年6 月18日自行購買結
    婚證書，在家中委請親人及朋友在結婚證書上簽名後，拖延
    至92年10月6 日才持往戶政事務所辦理結婚登記。後來原告
    於92年8 月15日生產以後，因兩造忙碌，遂一直未舉行任何
    結婚儀式。兩造雖已依戶籍法為結婚登記，受結婚之推定，
    惟兩造並未舉行公開之結婚儀式，依民法982 條及第988 條
    第1 款規定，兩造結婚為無效。為此依民事訴訟法第247 條
    第1 項規定訴請確認兩造婚姻不成立等語。並聲明：如主文
    所示。
二、被告陳稱：兩造確實未舉行公開的結婚儀式，當初只是拿結
    婚證書去辦理結婚登記等語。並聲明：同意原告之請求。
三、按「結婚應有公開儀式及二人以上之證人」，民法第982 條
    第1 項定有明文。又「結婚不具備第982 條第1 項之方式者
    ，無效」，民法第988 條第1 款亦定有明文。我國民法雖無
    婚姻不成立之規定，但是，理論上，法律行為必須成立後，
    才有是否無效之問題，民事訴訟法第568 條第1 項亦規定得
    提起確認婚姻不成立之訴，是以，如未具備公開結婚儀式，
    即屬無結婚行為，欠缺法律行為之特定成立要件，婚姻根本
    不成立，是以得訴請確認婚姻關係不成立。
四、原告主張之事實，業據原告提出戶籍謄本2 件、結婚證書影
    本1 紙為證，並經證人即被告之母親蔡敏到庭證稱：「兩造
    有辦理訂婚，但沒有辦理結婚儀式，只是在家裡寫結婚證書
    ，然後去戶政事務所登記，因為沒有錢辦理結婚典禮。結婚
    證書上之主婚人簽名是我簽的，我是在家裡簽的，結婚證書
    上的證婚人都是被告之朋友，其等簽名都是被告找他們簽的
    」等語，又經原告之堂妹高麗筑到庭證稱：「兩造結婚時，
    沒有辦理公開儀式，我沒有聽過兩造有辦理結婚之事情」等
    語。依上開調查，兩造既未舉行習慣上一定之結婚公開儀式
    ，且未能使不特定之多數人得以共見聞而認識兩造有結婚儀
    式，自與首揭結婚應具備之形式要件不符，兩造結婚應屬不
    成立。從而，原告訴請確認兩造間婚姻關係不成立，為有理
    由，應予准許。
五、結論：本件原告之訴為有理由，依民事訴訟法第78條，判決
    如主文。
中　　華　　民　　國　　96　　年　　1 　　月　　31　　日
                                臺灣板橋地方法院家事法庭
                                    法  官  黃  惠  瑛
兩造當庭均捨棄上訴，不得再上訴。
中　　華　　民　　國　　96　　年　　1 　　月　　31　　日
                                    書記官  楊  振  宗
